【裁判字號】    88,訴,991
【裁判日期】    890125
【裁判案由】    土地所有權移轉登記
【裁判全文】
臺灣屏東地方法院民事判決  八十八年度訴字第九九一號
    原      告  乙○○
    訴訟代理人  丁○○
    被      告  行政院國軍退除役官兵輔導委員會屏東農場
                              .
    法定代理人  丙○○        .
    被      告  行政院國軍退除役官兵輔導委員會  設台北市○○○路○段二二二號
    法定代理人  甲○○          住台北市○○○路○段二二二號
    共同訴訟代理人  許明德律師
右當事人間土地所有權移轉登記事件，本院判決如左：
    主      文
原告之訴及假執行之聲請均駁回。
訴訟費用由原告負擔。
    事      實
甲、原告方面：
一、聲明：求為判決（一）被告應共同將坐落於屏東縣內埔鄉○○○段第九五七地號
          土地，面積０．０四三一五一公頃；同段第八五八地號土地，面積０．五
          八二一五三公頃；同段八五九地號，面積０．０四０二四一公頃；屏東內
          埔鄉○○○段五二六之八地號，面積０．三七七二公頃土地，移轉登記予
          原告所有；並將所有權狀交付原告。（二）原告願供擔保，請准宣告假執
          行。
二、陳述：
    （一）原告已故之養父周作新，於民國四十八年十二月二十日安置於原告行政院
          國軍退除役官兵輔導委員會屏東農場（以下簡稱屏東農場），擔任個別墾
          員，開墾荒地，迨至四十九年五月二十三日配耕坐落屏東縣內埔鄉○○○
          段五四０、二七八之二、二七八之三、二八六之一、五二六之三地號土地
          與其他墾員共同開墾，而依原告行政院國軍退除役官兵輔導委員會（以下
          簡稱退輔會）輔導退除役官兵個別農墾實施綱要第九條第四款規定：受配
          耕地於耕作滿五年以上者，即可辦理放領，取得應得之土地所有權，而原
          告之父周作新，於六十年間由被告屏東農場依法令規定公之申請承領土地
          手續，耕作系爭土地並由被告屏東農場公告一個月，均無法任何移義與問
          題，即由被告屏東農場繕造農戶清冊呈文至被告退輔會，但至六十九年七
          月間奉被告退輔會核定，以及通知繳納工程費，以便辦理產權移轉登記，
          但期間歷經多年，被告均未依法辦理。依據台灣省放領公有扶植自耕農實
          施辦法第十二條規定：公地承領人於規定期間內繳清全部地價後，依法取
          得其所有權，憑承領證書，換取土地所有權狀，本案放領公地，因承領人
          死亡，經由其家屬繼續繳清地價，自應由繼承人繼承承領後換取土地所有
          權狀。本件原告為合法繼承人，自應取得合法之權益。
    （二）本件行政事件，乃係違憲行為，亦為違法行為，既無買賣對價關係，既非
          單純之雙方對標的物及價金意思表示合致之結果，其屬於公法上私權契約
          行為，具有雙方當事人間權利義務關係，因此，本件應非行政事件，乃係
          公權力侵害私權行為之一種。
    （三）原告之養父周作新自四十九年申請為個別農墾，配耕土地耕作至六十七年
          間，已經審核通過，並正式遷入榮家就養，而原告於六十八年五月二十九
          日其承領之土地資格審查通過；六十八年七月四日被告退輔會說明原告已
          獲核准取得配耕土地所有權，並公告為期一個月，同時接受申請承領；又
          六十八年十月四日工程費核定標準完成；原告之養父周作新獲通知，即依
          規定繳納工程費並經屏東農場完成手續；由上可知，原告之養父周作新業
          已完成承領手續，故被告自應移轉前揭土地之所有權予原告。
    （四）依據開發農地放領辦法第十二條規定：「依本辦法完成承領手續之農地，
          由各農場造具承領農戶清冊，陳送輔導會核轉當地縣市地政機關辦理土地
          權利變更登記後，通知承領人領取該地所有權狀」，足見被告退輔會已將
          所有權移轉登記業務下放與所屬農場，何謂無當事人能力之問題？
    （五）被告屏東農場為執行命令任務單位，若未依令行事，而對農地承領人有侵
          害權益，使承領人損失該利益時，顯然構成侵權行為，為此，原告當然得
          以被告為當事人，請求被告移轉系爭土地所有權及交付所有權狀。
    （六）至原告於八十八年十一月二十三日追加退輔會為被告，乃使當事人更加完
          備，並合一確定，自無庸被告之同意，故原告之追加當事人於法有據，應
          予准許之。
三、證據：提出土地登記簿謄本六紙、地價謄本四紙、行政院國軍退除役官兵輔導委
          員會函文二紙、屏東農場個別農墾墾員編餘職員貸借借款積欠明細表一紙
          及收據一紙為證。
乙、被告方面：
一、聲明：請求駁回原告之訴及假執行之聲請；若受不利判決願供擔保請准宣告假執
          行。
二 陳述：
  （一）原告於八十八年十一月二十三日追加原告退輔會為被告，惟起訴狀繕本早已
        送達被告屏東農場，被告不同意原告之追加，原告追加之訴顯然不合法。
  （二）依行政院國軍退除役官兵輔導委員會開發農地放領辦法及行政院國軍退除役
        官兵輔導委員會辦理開發農地放領須知規定，經行政院國軍退除役官兵輔導
        委員會安置之現耕場員，進墾滿十年，志願從事農業生產，無超耕、借耕、
        代耕等情形者，並符合規定者，始准予辦理放領，足見系爭農地之放領，係
        由被告退輔會核定，並非私法上契約自由之原則，由買賣雙方對標的物及價
        金意思表示和致之結果，且依放領工作須知第五條規定：放領之農地，承領
        人無須繳付地價，僅需繳納放領農地所支付之改良工程費，而所謂改良工程
        費乃依土地公告地價百分之四核定，顯非買賣之對價，既與買賣契約之性質
        不符，自與台灣省放領公有耕地扶植自耕農實施辦法規定承領人需繳納地價
        者，性質顯不相同，故應認為此係屬於行政處分，應由行政法院審判，普通
        法院並無審判權。
  （三）依退除役官兵就業農場實施要點第二、六、八、十條及放領工作須知第三、
        五條之規定，其就業安置對象及其權益或放領對象已有特別規定，且「場員
        對配耕土地，必須自任耕作，嚴禁出租、轉讓、委託民間經營，非經農場核
        准，不得委託代耕或變更用途，否則，一律無條件收回土地，並予除名」，
        足見配耕為身分權利，而配耕為行政處分，非私法之契約行為，放領亦無對
        價，違反配耕之規定者，主管機關得逕予除名，收回土地，無須另以意思表
        示，此最高法院八十七年度台上字第三○四三號判決可資參照，本件原告起
        訴主張，依開發農地放領辦理之規定，被告應將系爭屏東縣內埔鄉○○○段
        第九五七地號土地，同段第八五九號及犁頭鏢段第五二六之八號土地移轉登
        記予伊，然該事件既屬行政處分事件，原告之訴應予駁回。
  （四）又原告以屏東農場為被告，惟按行政院國軍退除役官兵輔導委員會組織條例
        第十六條之規定：「該會因業務需要，得設各種附屬事業機構，其組織由會
        擬定，報請行政院核定之」，而輔導會亦依該母法之授權而頒訂「行政院國
        軍退除役官兵輔導委員會農場組織規程」，該規程第一條亦配合母法而規定
        ：「席政院國軍退除役官兵輔導委員會，為輔導退除役官兵從事農業產銷，
        並推廣予農業相關之休閒、觀光事業，特依輔導會組織條例第十六條規定，
        於各地區設置農場，前項農場之名稱，應冠以所在地地名」，據上可知，本
        件屏東農場乃隸屬於輔導會之附屬事業機構，猶如輔導會之手足延伸而具有
        內部單位之性質，既非「法人」亦非「非法人團體」，其無訴訟法上之當事
        人能力，從而，原告之訴即不合法，應予駁回。又屏東農場謹承遵上命處理
        行政事務，毫無決定權限，以之為被告，當事人顯不適格。
三、證據：提出訴願決定書、再訴願決定書及行政法院裁定書各一紙為證。
    理      由
壹、程序方面：
一、按訴狀送達後，原告不得將原訴變更或追加他訴，但經被告同意或不甚妨礙被告
    之防禦及訴訟之終結者，不在此限，此民事訴訟法第二百五十五條第一項定有明
    文。本件原告於八十八年十一月十六日對於被告屏東農場提起本件訴訟，該訴訟
    狀繕本於八十八年十一月二十四日方送達至被告屏東農場，而早在八十八年十一
    月二十三日即前開起訴狀繕本送達被告屏東農場前，原告已對於被告退輔會追加
    新訴，故揆諸前揭條文之規定，本件原告之追加新訴，並不違背民事訴訟法第二
    百五十五條第一項之規定，其於法有據，應予准許之。
二、按民事訴訟法之當事人能力，原則上故應以權利能力為依據，惟當事人能力，係
    在民事訴訟程序上得為當事人之資格，乃為訴訟法上之觀念，而政府機關乃為公
    法人之機關，其本身並不具有公法人之資格，惟為應實際上之需要或便利訴訟之
    實施，應認以掌理該項業務之政府機關為當事人，並以該機關長官為法定代理人
    ，此最高法院五十一年台上字第二六八０號判例可資參照。經查：本件被告行政
    院退除役官兵輔導委員會屏東農場，為被告行政院退除役官兵輔導委員會之內部
    機關，其本身不具公法人之資格，然依行政院所頒布之行政院國軍退除役官兵輔
    導委員會開發農地放領辦法第二條之規定：依本辦法放領之開發農地..... 其放
    領業務，由本會督導所屬有關機構經辦之。而被告屏東農場係屬被告退輔會之所
    屬機關，故其就原告主張之事項管理權，揆諸前揭說明，被告屏東農場就本件訴
    訟應有當事人能力。又行政機關雖具有當事人能力，惟其就為訴訟標的之法律關
    係，是否有實施訴訟之權能，應以其訴訟事項是否為該機關業務範圍定之，若非
    該行政機關業務範圍內者，該行政機關即無實施訴訟之權能，應以當事人不適格
    以判決駁回原告之訴。經查：系爭土地為國有，管理機關為行政院退除役官兵輔
    導委員會，並非為被告屏東農場，被告屏東農場僅具經辦及函呈地位，其審核及
    放領權均屬被告退輔會之權限，而原告請求被告屏東農場將系爭土地所有權移轉
    登記予伊，然被告屏東農場對於系爭土地並無管理處分權，亦無實施訴訟之權能
    ，故原告對於被告屏東農場提起本件訴訟，當事人並不適格，其訴並不合法，應
    予駁回之。
貳、實體方面：
一、本件原告起訴坐落於屏東縣內埔鄉○○○段第九五七地號、同段第八五八地號、
    同段八五九地號及屏東縣內埔鄉○○○段第五二六之八地號（以下簡稱系爭土地
    ）等土地為國有，管理機關為行政院國軍退除役官兵輔導委員會，而原告已故之
    養父周作新，於四十八年十二月二十日安置於原告屏東農場，擔任個別墾員，開
    墾荒地，迨至四十九年五月二十三日配耕原犁頭鏢段五四０、二七八之二、二七
    八之三、二八六之一、五二六之三地號土地與其他墾員共同開墾，而依行政院所
    頒布行政院退除役官兵就業輔導退除役官兵個別農墾實施綱要之規定：受配耕地
    於耕作滿五年以上者，憑承領證書及授田憑據換取土地所有權狀。原告養父周作
    新受配耕地已有五年以上，依該規定，其應可辦理放領，取得土地所有權，然原
    告之養父周作新依規定繳納工程改良費後，被告竟未依規定將土地放領與原告之
    養父周作新，亦未辦理所有權移轉登記，原告之養父周作新對於被告既有請求放
    領及移轉系爭土地所有權之權利，周作新死亡後，原告本得基於繼承之法律關係
    ，請求被告如聲明所示。
二、被告退輔會抗辯：依行政院國軍退除役官兵輔導委員會開發農地放領辦法及行政
    院國軍退除役官兵輔導委員會辦理開發農地放領須知之規定，經安置之現耕場員
    ，進墾滿十年，志願從事農業生產，無超耕、借耕、代耕等情形者，並符合規定
    者，始准予辦理放領，該系爭農地之放領，係由被告退輔會核定，並由現耕場員
    繳納工程改良費，其買賣雙方對標的物及價金並無意思表示合致之情形，故其應
    屬於公法行為而非私法行為云云。
三、然查：依據行政院所頒布之行政院國軍退除役官兵輔導委員會開發農地放領辦法
    第六、七、九、十、十一及十二條規定：「依本辦法申請放領者，已經輔導會安
    置之現耕場員，進墾滿十年且志願繼續從事農業生產者為限」、「放領農地之面
    積，以經輔導會依規定配耕土地面積為準，超墾部分不予放領」、「各農場辦理
    放領農地之程序為（一）分區分期調查放領農地，並視需要辦理測量分割（二）
    評定改良工程費（三）陳請核定放領農地及改良工程費．．．（六）報請核定放
    領農地（七）通知承領人於接到通知後三十日內繳清改良工程費（八）轉繳改良
    工程費，並請核發承領證書」、「依本辦法放領之農地，概以現況放領之」、「
    申請承領之農地經核定後，申請人應於接到通知後三十日內繳納改良工程費，辦
    理承領手續」、「依本辦法完成承領手續之農地，由各農場造具承領農戶清冊，
    陳送輔導會合轉當地縣市地政機關辦理土地權利變更登記後，通知承領人另取土
    地所有權狀」。足見依據該辦法所放領之農地，其放領資格、放領與否、放領面
    積、放領補償金額均由被告退輔會單方核定，承領人根本無置喙之餘地，故非本
    於私法上契約自由原則，由買賣雙方對標的物及價金意思表示合致之結果。且依
    該辦法之規定，放領之農地，承領人無需繳納地價，僅需繳納被告退輔會就放領
    農地所支付之改良工程費，而所謂改良工程費乃係以被告退輔會對放領農地所支
    付之各項改良費用支出，其性質上並非買賣土地之對價，其既與買賣契約之性質
    不合，而與台灣省放領公有耕地扶植自耕農實施辦法規定承領人需繳納地價者，
    亦不可相提並論，殊難援引司法院大法官會議釋字第八九號解釋，認為系爭農地
    放領為私法上之買賣契約，而應認係行政處分。本件原告之被繼承人承領該農地
    既依據前揭辦法申請承領並繳納工程改良費，其嗣後之核准、移轉所有權及交付
    所有權狀均屬該行政處分之一部分，不可逕自分割適用，現被告退輔會既未作成
    該處分前，原告自無私法上之權利請求被告退輔會移轉系爭土地所有權及交付所
    有權狀，故其請求，於法無據，應予駁回。
四、假執行宣告部分：原告之訴既無理由，其假執行之聲請失所附麗，應予一併駁回
    之。
據上論結：本件原告之訴為無理由，爰依民事訴訟法第七十八條之規定，判決如主文
。
中      華      民      國      八十九      年    一    月    二十五    日
                          台灣屏東地方法院民事第一庭
~B法      官  田玉芬
右為正本，係照原本作成。
如不服本判決，應於送達後廿日內，向本院提出上訴狀。
~B法院書記官  許水生
中      華      民      國      八十九      年    一    月    二 十八    日


司法院資訊處製作；財團法人民間司法改革基金會備份。
